【裁判字號】    97,易,822
【裁判日期】    980615
【裁判案由】    重利等
【裁判全文】
臺灣基隆地方法院刑事判決               97年度易字第822號
公  訴  人  臺灣基隆地方法院檢察署檢察官
被      告  甲○○
選任辯護人  郭緯中 律師
被      告  丁○○
上列被告因重利等案件，經檢察官提起公訴（97年度偵字第1088
號），本院判決如下︰
    主  文
甲○○被訴重利部分，免訴；被訴強制部分，無罪。
丁○○無罪。
    事實及理由
壹、重利部分：
一、公訴意旨略以：被告甲○○與綽號「龍哥」之成年男子藍天
    豪，基於共同犯意聯絡，於民國97年2月20 日，在基隆市○○○路118巷9弄3 號，由被告甲○○出面，趁被害人戊○○
    經營生意困難、需款孔急，貸予新台幣（下同）5 萬元，先
    扣除第1期10日利息7500元及手續費1000元，實際上僅交付4
    萬1500元予被害人戊○○，取得顯不相當之重利，並要求被
    害人戊○○簽立面額5 萬元之本票及借據、交出身分證及駕
    照、每10日支付利息7500元，被害人戊○○嗣依約支付2 次
    利息等情，因認被告甲○○涉有刑法第344 條之重利罪嫌云
    云。
二、按案件曾經判決確定者，應諭知免訴之判決，刑事訴訟法第
    302條第1款定有明文。
三、經查：藍天豪（綽號「龍哥」，向借款人自稱為「龍先生」
    、「龍代書」）、與賴奇駿（綽號「阿政」）、吳黃良（綽
    號「阿鋒」）、吳立羽 (綽號「阿成」)、丙○○（綽號「
    阿德」)、丁○○（綽號「阿駒」)、甲○○（綽號「阿漢」
    ）與真實姓名年籍不詳、綽號「順哥」（向借款人自稱「馬
    先生」、「馬代書」）之成年男子，共同基於乘客戶有資金
    急迫之需，貸予款項而收取與原本顯不相當重利之犯意聯絡
    ，自民國95年9 月間起，由藍天豪在報紙之分類廣告欄刊登
    小額借款廣告，吸引需款孔急之民眾借款，藍天豪先後以臺
    北市○○區○○路424巷91號3樓、臺北縣中和市○○路43號
    3 樓等處所充作工作場所，由「順哥」在臺北縣某處接聽依
    報載廣告來電之借款人電話，藍天豪與「順哥」向借款人取
    得身分證字號，向欣安徵信有限公司查詢借款人之信用狀況
    ，決定貸與款項後，以每1萬元借款，每10日計算1期利息，
    每期利息1000元至2000元不等，第1 期利息於放款時預扣之
    方式，貸與款項予如附表一所示之借款人，由賴奇駿、吳黃
    良、吳立羽、丙○○、丁○○、甲○○與借款人接觸，請借
    款人填寫實際借款金額2至3倍之借款協議書及本票，倒填借
    款日期及本票發票日，另向借款人索取身分證、健保卡或駕
    照之正本或影本以供擔保，將載有「龍代書事務所、個人融
    資、小額貸款」、「馬代書事務所、個人融資、小額貸款」
    之名片交予借款人，或口頭告知借款人日後與藍天豪或「順
    哥」聯繫之電話號碼、每期利息之匯款帳戶等事項，由賴奇
    駿、吳黃良、吳立羽等人以自己之名義，先後在彰化商業銀
    行（下稱彰化銀行）光復分行、華南商業銀行（下稱華南銀
    行）華江分行租用保管箱，存放借款人提供擔保之身分證、
    健保卡、駕照等證件及簽發之借款協議書、本票等，丙○○
    、丁○○、甲○○聽候藍天豪或「順哥」之指令放款、收款
    ，97年2 月間由甲○○負責放款予借款人戊○○，共同趁他
    人急迫之際，以月息30分至60分不等之重利，貸以金錢，賺
    取與原本顯不相當之重利，涉犯重利罪部分，業經臺灣臺北
    地方法院檢署檢察官於97年11月30日，以97年度偵字第1785
    、14002、22173號提起公訴，並已經臺灣臺北地方法院於98
    年2月16日，以97年度易字第3723 號判決被告甲○○共同重
    利罪，處有期徒刑4月，如易科罰金，以1000元折算1日，緩
    刑2年，緩刑期內付保護管束，並應提供100小時之義務勞務
    ，該案已於98年3月9日確定，此有該案起訴書、判決書、臺
    灣高等法院被告前案紀錄表在卷可稽。因前揭判決業已確定
    ，故本件起訴被告甲○○趁被害人戊○○經營生意困難、需
    款孔急，貸予5萬元，先扣除第1期10日利息7500元及手續費
    1000元，實際上僅交付4萬1500元予被害人戊○○，取得顯
    不相當之重利，並要求被害人戊○○簽立面額5萬元之本票
    及借據、交出身分證及駕照、每10日支付利息7500元，被害
    人戊○○嗣依約支付2次利息等情，涉犯刑法第344條之重利
    罪部分，依照上開刑事訴訟法之規定，爰不經言詞辯論，逕
    為諭知免訴之判決。
貳、強制部分：
一、公訴意旨另指：被告甲○○於97年3月5日下午2時30 分許，
    夥同俱有共同犯意聯絡之被告丁○○、綽號「阿德」之成年
    男子丙○○，前往基隆市○○○路118巷9弄3 號，先由丙○○及被告丁○○出面佯裝為其他地下錢莊人員，並宣稱利息
    較低，要求被害人戊○○提供身分證、駕照、營利事業登記
    證（戊○○於借款後另補辦身分證件），被害人戊○○手持
    證件供彼等查閱後欲放入所著夾克，被告丁○○突出手取走
    ，被告甲○○此時亦出現，被害人戊○○始發現彼等均係同
    夥，乃伸手欲取回上揭證件，被告丁○○即將證件交予其身
    後之丙○○，並站立被害人戊○○面前阻擋去路，被告甲○○站立被害人戊○○左側，以右手勾環被害人戊○○肩脖部
    位，以強暴手段妨害被害人戊○○取回證件之合法權利，丙○○趁機騎機車離去，被告甲○○始放開戊○○，並稱證件
    要送回公司審核等語，與被告丁○○轉身離去，前往街對面
    便利商店購物，被害人戊○○打電話報警前來查獲被告林、
    陳2人等情，因認被告甲○○、丁○○共同涉犯刑法第344條
    之強制罪嫌云云。
二、公訴人認為被告甲○○、丁○○涉有前述罪嫌，係以前揭事
    實業據被害人戊○○指訴歷歷，而為其論據。
三、按犯罪事實應依證據認定之，無證據不得認定犯罪事實；不
    能證明被告犯罪者，應諭知無罪之判決，刑事訴訟法第154
    條第2項及第301條第1 項，分別定有明文。次按認定不利於
    被告之事實，須依積極證據，苟積極證據不足為不利於被告
    事實之認定時，即應為有利於被告之認定，更不必有何有利
    之證據；又事實之認定，應憑證據，如未能發現相當證據，
    或證據不足以證明，自不能以推測或擬制之方法，以為裁判
    基礎；被告否認犯罪事實所持之辯解，縱屬不能成立，仍非
    有積極證據足以證明其犯罪行為，不能遽為有罪之認定。而
    刑事訴訟法上所謂認定犯罪事實之積極證據，係指適合於被
    告犯罪事實之認定之積極證據而言，雖不以直接證據為限，
    間接證據亦包括在內；然而無論直接或間接證據，其為訴訟
    上之證明，須於通常一般之人均不致有所懷疑，而得確信其
    為真實之程度者，始得據為有罪之認定，倘其證明尚未達到
    此一程度，而有合理之懷疑存在時，致使無從形成有罪之確
    信，根據「罪證有疑，利於被告」之證據法則，即不得遽為
    不利被告之認定（最高法院30年上字第816號、29 年上字第
    3105號、30年上字第1831號、40年台上字第86號及76年台上
    字第4986號判例意旨參照）。至告訴人之指訴，係以使被告
    受刑事訴追為目的，是以告訴人之指訴為證據方法，除其指
    訴須無瑕疵，且應有查與事實相符之佐證，始得資為判決之
    基礎，亦經最高法院著有52年台上字第1300號及61年台上字
    第3099號判例可資參照。而所謂無瑕疵，係指被害人所為不
    利被告之陳述，與社會上一般生活經驗或卷存其他客觀事實
    並無矛盾而言；另所謂就其他方面調查認與事實相符，非僅
    以所援用之旁證足以證明被害結果為已足，尤須綜合一切積
    極佐證，除認定被告確為加害人之可能外，在推理上無從另
    為其他合理原因之假設，有一不合於此，即不能以被害人之
    陳述作為論斷之證據。
四、經查：
    證人即被害人戊○○於警訊證稱：「當時他們以要核對資料
    為由，要我提供我店裡的營利事業登記證，我拿給他們核對
    後，就拿回順手放在我所穿的夾克內口袋，但甲○○要我交
    給他們，我不肯，此時綽號阿德之男子就動手強拉開我所穿
    的夾克拉鍊，將營利事業登記證連同我原本放在裡面的身分
    證、駕照等證件一起拿走，放到阿德的深色手提包內」、「
    當時我有反抗，當時甲○○動手壓住我肩膀警告我說：若我
    再反抗就對我不利，當時我因害怕受到他們的傷害，所以不
    敢反抗」等語（詳偵查卷第22-23頁）；於偵查中結證：「
    當天錢莊有3個人來，2個我以前沒有見過的先來，說是同行
    叫他們來接洽，我問是否『大龍』，他們說不要問那麼多，
    遻利息會比較低，丁○○要我拿出證件供其比對，我拿在手
    上，丁○○便拿走我的身分證、駕照、營利事業登記證，．
    ．．過一下子甲○○就來了，我發現他們是同一夥的，我就
    說我不要了，證件要還給我，甲○○就說不行，要送去審核
    ，．．．丁○○就將我的證件交給阿德，阿德拿到證件後就
    站在甲○○、丁○○後面，我就伸手要向阿德拿回來，但丁○○站在我前面擋住我，說我把他們裝肖仔，．．．甲○○
    、丁○○要離開時，我就趕快打電話報警，．．．我向警察
    報告就是這兩個，警察就過去，問明情形．．．」、「我拿
    在手上要敦回夾克，志豪就出手拿走我的證件」等語（詳偵
    查卷第251-253頁）；於於本院審理時結證稱：「（問：97
    年3月5日下午2時許，在基隆市○○○路118巷9弄3號發生何
    事？）案發前10幾分鐘，在基隆市○○○路118巷9弄3 號門
    口，我當時看蘋果日報的廣告，約業務員到成功一路現場，
    我要借錢，電話中對方說利息很低，業務員說借款額度見面
    再談，當天下午1點多有2名業務員（後來我知道其中1 名是
    丁○○、1 名叫阿德）就到成功一路現場，我詢問利息如何
    計算，剛開始丁○○就對我說先別問那麼多，要先看我的雙
    證件，我就拿出我的身分證、駕照及健保卡給該業務員看，
    我手沒有放開上開證件，丁○○就拿紙筆在抄寫我的資料，
    接著我就將上開證件放回紙袋內拿在手上，約5-10分鐘左右
    ，又有另1 名業務員甲○○（是我之前借款的業務員）也來
    到現場，甲○○見到我就跟我說，他與上開2 名業務員是同
    一家公司的人，我對著他們3 人問利息是否一樣，甲○○回
    答我說當然是一樣，我就說你們是同一家公司，你們應該不
    會答應我再借，我就不用再借了，甲○○站在我的右邊，丁○○、阿德站在我正前方面對我，甲○○用左手搭在我的右
    肩上對我說，我在裝肖仔，我當時左手拿著裝有我上開3 個
    證件的紙袋，準備放回我外套內側右上方內袋時，丁○○就
    邊伸手邊對我說我的證件要交回公司，給公司一個交代，當
    時我的手還在衣服外面還沒有將文件放入口袋，當時我愣住
    了，就讓丁○○從我手中拿走證件，丁○○並沒有用搶的，
    我也沒有跟丁○○在拉扯證件，事後我也沒有去搶回來，丁○○接著就交給阿德，阿德就騎機車離開現場，丁○○還留
    在現場，等我回神，我有對甲○○說我既然不再借錢，你們
    應該將證件還給我，甲○○當場有打電話問公司，講完電話
    跟我說公司說不行，但可以影印給我使用，我一直拜託，甲○○還是說不行，因為當時我們的聲音很大聲，在騎樓賣鵝
    肉的小吃攤上正在吃飯的鄰居就問我發生什麼事，我就跟鄰
    居說我的證件被拿走了，鄰居說要不要報警，我說好，請鄰
    居報警，我就把手機交給鄰居請他幫我報警，甲○○有打電
    話給阿德，請阿德將證件的影印本帶來給我，甲○○跟丁○○在現場等阿德，阿德還沒到之前，警察就到了。」、「（
    問：甲○○當天在成功一路現場，左手搭在你右肩上時，有
    無對你說恐嚇或威脅的話？）沒有，只對我說：你在給我裝
    肖仔」、「（請提示偵卷第1088號第251頁倒數第3行開始，
    問：你在偵查中說伸手要向阿德拿回來，但丁○○站在你的
    前面擋住你，說你把他們『裝肖仔』，是否屬實？）丁○○
    本來就站在我前面，我是有伸手的動手，丁○○也有說我把
    他們裝肖仔這句話，我是回過神後自然伸出手說還我、還我
    ，阿德馬上就騎機車離開了，不是我要向阿德取回證件，而
    丁○○站在我前面攔阻我取回，丁○○本來就站在我前面，
    塊頭就比我大，他只是站在我面前說我把他們裝肖仔。」、
    「（請提示上開卷第252頁第1-3行，問：你在偵查中說甲○○以右手勾環住你的肩脖，因為他很高、很壯，你動彈不得
    ，前後約一分鐘，是否實在？）他沒有勾住我的脖子，只是
    搭在我肩膀上，時間大概1分鐘以內，他左手搭我右肩上，
    我沒有反抗，也沒有拒絕。」、「（問：甲○○與丁○○對
    你說『你給我們裝肖仔』，你聽到這句話的感覺如何，是否
    會覺得他們會對你不利？）我覺得很冤枉、很緊張，怕是不
    會，也沒有感覺會對我不利，只是想把證件拿回來而已。」
    、「（問：你當天應丁○○要求提出雙證件時，你有無把證
    件取出放在桌上？）我有用手拿著證件連手擺在桌上，供丁○○抄寫，我的手並沒有放開證件。」、「（問：上開證件
    是由丁○○取走轉交給阿德，還是阿德直接拿走？）是丁○○拿走，轉交給阿德。」、「（問：請確認甲○○是用左手
    或是右手搭你的右肩？）甲○○是站在我右邊，用左手搭我
    右肩。」等語，勾稽以觀，證人即被害人戊○○對被告丁○○、阿德至其店內第一時間是要核對其營利事登記證抑或其
    雙證件？其所有之身分證、駕照、健保卡、營利事業登記證
    是如何遭被告丁○○、阿德之人取走？是何人報警等節，前
    後供述不一，是其指訴是否屬實，已有可疑，換言之，此部
    分只有被害人容有瑕疵之單一指訴，始終欠缺其他積極證據
    足以補強其指訴，自不足以證明被告甲○○、丁○○有強制
    之犯行。
五、又刑法第304 條之強制罪，係行為人以強暴、脅迫而為之強
    制行為，造成被害人處於被強制之狀態，而被迫行無義務之
    事，或權利行使遭受妨害，故行為人之強制行為與強制結果
    必須具有因果關係與客觀歸責，始能成立本罪。被害人戊○○於本院審理中自承：「不是我要向阿德取回證件，而丁○○站在我前面攔阻我取回，丁○○本來就站在我前面，塊頭
    就比我大，他只是站在我面前說我把他們裝肖仔。」、「甲○○他沒有勾住我的脖子，只是搭在我肩膀上，時間大概1
    分鐘以內，他左手搭我右肩上，我沒有反抗，也沒有拒絕。
    」、「我聽到『你給我們裝肖仔』這句話，我覺得很冤枉、
    很緊張，怕是不會，也沒有感覺會對我不利，只是想把證件
    拿回來而已。」等情，因證人即被害人戊○○主、客觀上均
    未陷於受強制之狀態，此外，復查無其他積極證據足以證明
    被告2 人涉犯檢察官所指上開強制犯行，本案不能證明被告
    2人犯罪，依法自應為無罪之諭知。
據上論斷，應依刑事訴訟法第301條第1項、第302條第1款、第30
7條，判決如主文。
本案經檢察官乙○○到庭執行職務。
中    華    民    國    98    年    6    月    15     日
                  刑事第三庭法    官  林淑鳳
以上正本證明與原本無異。
如不服本判決應於收受送達後10日內向本院提出上訴書狀，並應
敘述具體理由；其未敘述上訴理由者，應於上訴期間屆滿後20日
內向本院補提理由書（均須按他造當事人之人數附繕本）「切勿
逕送上級法院」。
中    華    民    國    98    年    6     月    17    日
                            書 記 官  王靜敏


司法院資訊處製作；財團法人民間司法改革基金會備份。
